【裁判字號】    98,上易,865
【裁判日期】    981208
【裁判案由】    清償債務
【裁判全文】
臺灣高等法院民事判決           98年度上易字第865號
上  訴  人  甲○○即洪明福）.
被 上訴 人  乙○○
上列當事人間清償債務事件，上訴人對於中華民國98年7月23日
臺灣板橋地方法院98年度訴字第305號第一審判決提起上訴，經
本院於98年11月24日言詞辯論終結，判決如下：
    主      文
上訴駁回。
第二審訴訟費用由上訴人負擔。
    事實及理由
一、上訴人起訴主張：伊於民國（下同）87年9月間出資新台幣
    （下同）250萬元，被上訴人出資100萬元，以被上訴人名義
    購買門牌號碼台北縣板橋市○○路42號8樓房地（下稱系爭
    房地），嗣於95年9月5日出售系爭房地，出售款清償銀行抵
    押貸款後，尚剩餘300多萬元，被上訴人拿回出資100萬元後
    ，剩餘200萬元應該返還予伊，伊同意扣除自95年9月起至97
    年4月止之被上訴人及子女生活費支出，故被上訴人仍應返
    還予伊80萬元等情。爰依不當得利返還請求權之法律關係，
    求為命被上訴人給付80萬元之判決。原審為上訴人敗訴之判
    決，上訴人不服，提起上訴，並聲明求為判決：(一)原判決廢
    棄。(二)被上訴人應給付上訴人80萬元。
二、被上訴人則以：系爭房地出售後，上訴人到大陸，伊多次將
    售屋款匯予上訴人作為生活費及機票錢，上訴人並同意將剩
    餘之200萬元充作伊及子女之生活費，剩餘款已全部作為生
    活費，並無餘款等語，資為抗辯。並聲明：上訴駁回。
三、查兩造於74年4月15日結婚，未就夫妻財產制另為約定，並
    育有一子一女，87年9月23日以被上訴人名義購買系爭房地
    ，95年7月18日被上訴人將系爭房地以總價950萬元出售予第
    三人魏瑞玉，於清償銀行抵押貸款、塗銷法院查封登記及辦
    妥所有權移轉登記後，於95年9月4日得款301萬1849元，並
    匯入被上訴人於上海商業儲蓄銀行華江分行帳戶，上訴人同
    意上開售屋款扣除被上訴人之出資100萬元，及被上訴人及
    子女自95年9月起至97年4月止之生活費支出，兩造之婚姻關
    係經臺灣板橋地方法院98年度婚字第229號離婚等事件於98
    年4月16日判決離婚，上訴人不服，提出上訴，復經本院98
    年度家上字第145號離婚等事件於98年10月4日判決離婚確定
    之事實，為兩造所不爭執，並有購屋承諾書、發票、買賣合
    約書、大廈分管協議書、買賣契約書、存摺、戶籍資料可稽
    （見原審卷第4、5、16至36、39至43、98、98頁背面、113
    、75至84頁），自堪信為真實。
四、至上訴人主張系爭房地之出售餘款，扣除被上訴人之出資10
    0萬元，及被上訴人及子女自95年9月起至97年4月止之生活
    費支出，被上訴人尚應返還予伊80萬元等情，則為被上訴人
    所否認，並以前開情詞置辯。經查：
（一）按民法親屬篇於74年6月3日修正公布之第1017條第1項規
      定：「聯合財產中，夫或妻於結婚時所有之財產，及婚姻
      關係存續中取得之財產，為夫或妻之原有財產，各保有其
      所有權」。查系爭房地係兩造婚姻關係存續中於87年9月2
      3日購得並登記在被上訴人名下，依上述規定，被上訴人
      為系爭房地之所有權人，被上訴人基於所有權利益歸屬原
      則，取得系爭房地之出售價款，並非無法律上原因受利益
      ，自無不當得利可言。從而，上訴人依不當得利返還請求
      權請求上訴人給付售屋餘款80萬元，並不足取。
（二）上訴人另主張被上訴人就系爭房地僅出資100萬元，其餘
      頭期款及貸款均由上訴人支付，僅是用被上訴人名義購買
      ，故扣除被上訴人之出資款及家庭生活費用後，被上訴人
      應返還上訴人售屋餘款等情。被上訴人則以售屋款，扣除
      上開費用後，已無餘款等語，資為抗辯。查被上訴人辯稱
      上開售屋款，應扣除95年9月及97年2月付與上訴人機票款
      4萬元，過年零用金1萬3000元，另女兒插大課程補習2萬5
      000元、兒子轉學考費用5000元，高雄房子利息30萬元，
      另還給洪先生借貸3萬元，還給姊夫之借貸10萬元，兒子
      機車費用6萬5000元，熱水器3000元，車租2萬7000元，汽
      車之牌照稅、燃料費及稅金8000元，賣房子紅包5000元，
      合計特定支出62萬1000元（40,000＋13,000＋25,000＋5,
      000＋300,000＋30,000＋100,000＋65,000＋3,000＋27,0
      00＋8,000＋5,000＝621,000），上訴人對此並不爭執（
      見本院卷第29頁正面、背面）。被上訴人復辯稱：上開售
      屋款，另應扣除95年10月起至96年12月份，按月匯給上訴
      人1萬元，15個月合計15萬元，另96年7、8、9月各加匯1
      萬元等情。上訴人除否認96年9月有加匯1萬元外，其餘並
      不爭執。查被上訴人確實於96年7月間匯予上訴人6萬元（
      含96年7、8、9月之生活費各1萬元，另各加1萬元），有
      被上訴人之上海商業銀行華江分行存摺內容可稽（見原審
      卷第115頁），上訴人否認有取得96年9月份2萬元生活費
      云云，洵不足取。從而，被上訴人辯稱上開售屋餘款，應
      扣除特定支出62萬1000元，及匯予上訴人之18萬元（15萬
      元＋3萬元＝18萬元），自為可取。
（二）被上訴人復辯稱上開售屋款，尚應扣除自95年9月起至97
      年4月份止，被上訴人與兩造子女之每月生活費3萬元，20
      個月合計60萬元等情。上訴人則主張被上訴人與兩造子女
      每月之生活費，扣除勞健保費3,000元、車位3,000元、房
      租11,000元、水電費500多元、菜錢5,000元，應不到3萬
      元云云。查上訴人上開不爭執之生活費用已達2萬2500元
      （3,000＋3,000＋11,000＋500＋5,000＝22,500），所餘
      7,500元（30,000－22,500＝7,500），被上訴人及子女3
      人平均每日以83元｛7,500÷3÷30＝83（元以下四捨五入
      ）｝支付通訊、衣著、家庭設備、醫療保健、交通、文教
      等費用，實已捉襟見肘。參酌台北縣平均每人月消費支出
      ，95年度為1萬9001元、96年度1萬7987元、97年度為1萬8
      358元，有行政院主計處家庭收支調查報告可參，應認被
      上訴人主張與兩造子女之每月生活費3萬元，並無過高情
      事。從而，被上訴人辯稱上開售屋款，應扣除自95年9月
      起至97年4月份止之生活費60萬元，亦為可取。
（三）查上開售屋款301萬1849元，扣除被上訴人之出資100萬元
      、上開特定支出62萬1000元、匯予上訴人之生活費18萬元
      、被上訴人及兩造子女95年9月起至97年4月份止之生活費
      60萬元、上訴人不爭執之電視機費2萬4500元（見本院卷
      第29頁背面），另加計兩造不爭執之5萬元利息（見本院
      卷第30頁），固剩餘63萬6349元（3,011,849－1,000,000
      －621,000－180,000－600,000－24,500＋50,000＝636,3
      49）。被上訴人另辯稱再扣除97年5月起迄今之生活費，
      已無剩餘等語。上訴人則主張97年4月起，家庭生活費用
      應由被上訴人負擔等語。按家庭生活費用，除法律或契約
      另有約定外，由夫妻各依其經濟能力、家事勞動或其他情
      事分擔之，民法第1003條之1定有明文。本院斟酌被上訴
      人長期未在職場工作，上訴人向來同意由伊負擔家庭生活
      費用，兩造子女與被上訴人同住，現尚就學或準備就學等
      情狀（見本院卷第6頁背面、37頁背面），應認97年5月起
      至兩造離婚判決確定前之家庭生活費用，仍由上訴人負擔
      為合理。則自97年5月起迄兩造離婚判決確定日即98年10
      月14日止，以行政院主計處公布之台北縣97年度平均每人
      月消費支出18358元計算，17個月又14日合計已達96萬113
      0元｛18,358×3×(17＋14/31)＝961,130（元以下四捨五
      入）｝，縱由被上訴人負擔個人生活費用，而由上訴人負
      擔兩造子女之生活費用，金額亦達64萬0753元｛961,130
      ×2/3＝640,753（元以下四捨五入）｝，均已逾系爭房地
      出售餘款63萬6349元。從而，被上訴人辯稱系爭房屋出售
      餘款63萬6349元，扣除97年5月起迄兩造離婚判決確定時
      止之家庭生活費用，已無剩餘，亦為可取。
五、綜上所陳，被上訴人為系爭房地之所有權人，基於所有權利
    益歸屬原則，取得系爭房地之出售價款，並非不當得利。且
    系爭房地之出售餘款，扣除被上訴人之出資100萬元，及兩
    造離婚判決確定前之兩造及子女生活費用支出，已無剩餘。
    從而，上訴人依不當得利之法律關係，請求被上訴人返還80
    萬元，為無理由，不應准許。原審為上訴人敗訴之判決，並
    無不合，上訴意旨指摘原判決不當，求予廢棄改判，為無理
    由，應予駁回。
六、兩造其餘之攻擊或防禦方法及未經援用或進行調查之證據，
    經本院斟酌後，認為均不足以影響本判決之結果，自無予以
    調查或逐一詳予論駁之必要。附此敘明。
七、據上論結，本件上訴為無理由，依民事訴訟法第449條第1項
    、第78條，判決如主文。
中    華    民    國    98    年    12    月     8    日
                  民事第十四庭
                        審判長法  官  林金村
                              法  官  王麗莉
                              法  官  李慈惠
正本係照原本作成。
不得上訴。
中    華    民    國    98    年    12    月    8     日
                              書記官  王敬端

司法院資訊處製作；財團法人民間司法改革基金會備份。
